ACORDAO-COMPLETO-2355534

ACÓRDÃO 3899/2019 ATA 20/2019 - SEGUNDA CÂMARA

VISTOS, relatados e discutidos estes autos de tomada de contas especial instaurada pelo então Ministério da Cultura (MinC) em desfavor da M.A.S Rezende Assessoria & Consultoria - ME, como entidade beneficiária, e do Sr. Mário Augusto Souza Rezende, diante da omissão no dever de prestar contas e da não comprovação da boa e regular aplicação dos recursos captados pela Lei Rouanet (Pronac 12-6925) para a implementação do projeto intitulado como "Estação Multicultural" por meio da realização de dois eventos no período de Natal em duas comunidades no Rio de Janeiro - RJ, tendo a captação dos aludidos recursos sido realizada sob o valor de R$ 150.000,00 em face do valor máximo autorizado de R$ 201.150,99, durante o período de 22/11 a 31/12/2012;
ACORDAM os Ministros do Tribunal de Contas da União, reunidos em Sessão da 2ª Câmara, ante as razões expostas pelo relator, em:
9.1. considerar revéis o Sr. Mário Augusto Souza Rezende e a M.A.S Rezende Assessoria & Consultoria - ME, nos termos do art. 12, § 3º, da Lei nº 8.443, de 1992;
9.2. julgar irregulares as contas do Sr. Mário Augusto Souza Rezende e da M.A.S Rezende Assessoria & Consultoria - ME, nos termos dos arts. 1º, I, 16, III, "a" e "b", e 19, caput, da Lei nº  8.443, de 1992, para condená-los, solidariamente, ao pagamento do débito sob o valor de R$ 150.000,00 (cento e cinquenta mil reais) , atualizado monetariamente e acrescido de juros de mora, calculados desde 12/12/2012 até o efetivo recolhimento, fixando-lhes o prazo de 15 (quinze) dias, contados da notificação, para que comprovem perante o Tribunal (art. 214, III, "a", do Regimento Interno do TCU - RITCU) , o recolhimento da referida dívida ao Fundo Nacional de Cultura, na forma da legislação em vigor;
9.3. aplicar em desfavor do Sr. Mário Augusto Souza Rezende e da M.A.S Rezende Assessoria & Consultoria - ME, individualmente, a multa prevista no art. 57 da Lei nº 8.443, de 1992, sob o valor de R$ 80.000,00 (oitenta mil reais) , fixando-lhes o prazo de 15 (quinze) dias, contados da notificação, para que comprovem, perante o Tribunal (art. 214, III, "a", do RITCU) , o recolhimento das referidas dívidas ao Tesouro Nacional, atualizadas monetariamente na forma da legislação em vigor;
9.4. autorizar, caso requerido, nos termos do art. 26 da Lei nº 8.443, de 1992, e do art. 217 do RITCU, o parcelamento das dívidas fixadas por este Acórdão em até 36 (trinta e seis) parcelas mensais e sucessivas, sobre as quais incidirão a atualização monetária e os correspondentes acréscimos legais, esclarecendo aos responsáveis que a falta de pagamento de qualquer parcela importará no vencimento antecipado do saldo devedor, sem prejuízo das demais medidas legais;
9.5. autorizar, desde logo, nos termos do art. 28, inciso II, da Lei nº 8.443, de 1992, a cobrança judicial das dívidas fixadas por este Acórdão, caso não atendidas as notificações; e
9.6. determinar que a unidade técnica envie a cópia do presente Acórdão, acompanhado do Relatório e do Voto que o fundamenta, à Procuradoria da República no Estado do Rio de Janeiro, nos termos do art. 209, § 7º, do RITCU, para o ajuizamento das ações penais e civis cabíveis.

Tomada de Contas Especial instaurada pelo então Ministério da Cultura (MinC) em desfavor da M.A.S Rezende Assessoria & Consultoria-ME e do Sr. Mário Augusto Souza Rezende, diante da omissão no dever de prestar contas e da não comprovação da boa e regular aplicação dos recursos captados pela Lei Rouanet, no montante de R$ 150.000,00, para a execução do projeto Estação Multicultural por meio da realização de dois eventos no período de Natal em duas comunidades na cidade do Rio de Janeiro.

Segunda Câmara

Ministério da Cultura (extinto).

3. Responsáveis: M.A.S. Rezende Assessoria & Consultoria - ME (CNPJ 06.933.500/0001-62); Mario Augusto Souza Rezende (CPF XXX.791.697-XX).

13.1. Ministros presentes: Augusto Nardes (na Presidência), Aroldo Cedraz e Raimundo Carreiro.
13.2. Ministro-Substituto convocado: André Luís de Carvalho (Relator).

ACORDAO-COMPLETO-2479512

Acórdão de Relação 1183/2021 - Plenário

Acórdão de Relação

ACORDAO-COMPLETO-2407049

Acórdão 5157/2020 - Segunda Câmara

MARIO AUGUSTO SOUZA REZENDE

ANDRÉ DE CARVALHO

Trata-se de tomada de contas especial instaurada pelo então Ministério da Cultura (MinC) em desfavor da M.A.S Rezende Assessoria & Consultoria - ME, como entidade beneficiária, e do Sr. Mário Augusto Souza Rezende, diante da omissão no dever de prestar contas e da não comprovação da boa e regular aplicação dos recursos captados pela Lei Rouanet (Pronac 12-6925) para a implementação do projeto intitulado como "Estação Multicultural" por meio da realização de dois eventos no período de Natal em duas comunidades no Rio de Janeiro - RJ, tendo a captação dos aludidos recursos sido realizada sob o valor de R$ 150.000,00 em face do valor máximo autorizado de R$ 201.150,99, durante o período de 22/11 a 31/12/2012.
Após a análise final do feito, o auditor federal da Secex-TCE lançou o seu parecer conclusivo à Peça 33, com a anuência dos dirigentes da unidade técnica (Peças 34 e 35) , nos seguintes termos:
" (...) HISTÓRICO
A Portaria MinC 659/2012 autorizou a captação do valor de apoio, totalizando R$ 201.150,99 no período inicial de 22/11/2012 a 31/12/2012 (peça 4) , com prazo prorrogado para 31/12/2014 (peça 7) , sendo o prazo de execução de 12/12/2012 a 31/12/2014 (peça 18, p. 2, item 3) , recaindo o prazo para prestação de contas até 30/1/2015 (cfe. § 1º do art.75 da IN-MinC 1/2013) .
Do total autorizado, foi captado pelo proponente R$ 150.000,00, correspondente a cerca de 74,5% do valor de apoio, conforme atesta recibo de captação (peça 5) e extrato bancário correspondente (peça 6) , de acordo com as seguintes informações:
	Data
	Valor (R$) 

	12/12/2012
	150.000,00

Em relação às comunicações, o órgão instaurador demonstrou as tentativas de diligenciar e notificar devidamente os responsáveis acerca da omissão no dever legal de prestar contas dos recursos recebidos, requerendo a devolução dos valores ou a adoção das providências devidas, e, ante a não localização dos responsáveis, expediu o edital de notificação publicado no DOU nº 206, Seção 3, p. 13-14, de 26/10/2017 à peça 13, conforme quadro a seguir:
	Responsável
	Expediente
	Emissor
	Emissão
	Localização
Ofício (Peça) 
	Ciência
	AR/Doc
 (Peça) 

	M.A.S. Rezende Ass. Consult.-ME
	Diligência eletrônica
	MinC
	3/2/2017
	8
	-
	-

		Comun. 378/2017
	MinC
	12/7/2017
	11
	AR Devolvido
	12

		Edital DOU
	MinC
	26/10/2017
	13
	26/10/2017
	13

	Mário Augusto Souza Rezende
	Comum. 379/2017
	MinC
	12/7/2017
	11
	AR Devolvido
	12

		Edital DOU
	MinC
	26/10/2017
	13
	26/10/2017
	13

A gestão empreendida no projeto foi quali¿cada como irregular devido à omissão no dever de prestar contas, conforme o Laudo Final sobre a Prestação de Contas 175/2017/MinC (peça 9) , que determinou sua reprovação e deferiu a inadimplência dos responsáveis.
Diante da não apresentação da prestação de contas e da consequente não demonstração da boa e regular gestão dos recursos repassados, assim como a não devolução dos recursos, instaurou-se o presente processo. Nesse sentido, no Relatório de TCE 911/2017 (peça 18) , concluiu-se que o prejuízo importa no valor original de R$ 150.000,00, imputando-se a responsabilidade solidária à M.A.S Rezende Assessoria & Consultoria-ME (CNPJ 06.933.500/0001-62) e seu dirigente, o Sr. Mário Augusto Souza Rezende (CPF XXX.791.697-XX) .
O Relatório de Auditoria 838/2018 (peça 19) , da Controladoria-Geral da União (CGU) , ratificou o posicionamento do Tomador de Contas. Após serem emitidos o Certificado de Auditoria, o Parecer do Dirigente e o Pronunciamento Ministerial (peças 20, 21 e 22, respectivamente) , o processo foi remetido a esse Tribunal.
Na instrução inicial (peça 26) , analisando-se os documentos nos autos, concluiu-se pela necessidade de realização de citação e audiência do Sr. Mário Augusto Souza Rezende (CPF XXX.791.697-XX) , e citação da M.A.S. Rezende Assessoria & Consultoria-ME (CNPJ 06.933.500/0001-62) :
1.1. CITAÇÃO:
1.1.1. Ocorrência: não comprovação da boa e regular gestão dos recursos captados com amparo no Pronac 12-6925, decorrente da omissão no dever de prestar contas dos valores transferidos:
	Valor (R$)		Data
	150.000,00	12/12/2012
1.1.1.1. Responsáveis: Sr. Mário Augusto Souza Rezende (CPF XXX.791.697-XX) e M.A.S. Rezende Assessoria & Consultoria-ME (CNPJ 06.933.500/0001-62) :
1.1.1.1.1. Conduta: omitir-se no dever de prestar contas dos recursos captados com amparo no Pronac 12-6925, quando deveria tê-lo feito até 30/1/2015;
1.2. AUDIÊNCIA:
1.2.1. Ocorrência 2: não cumprimento do prazo originalmente estipulado para prestação de contas no âmbito do projeto Pronac 12-6925;
1.2.1.1. Responsável: Sr. Mário Augusto Souza Rezende (CPF XXX.791.697-XX) ;
1.2.1.1.1. Conduta: descumprir o prazo originalmente estipulado para prestação de contas dos recursos federais captados com amparo no Pronac 12-6925, que se encerrou em 30/1/2015;
Em cumprimento ao pronunciamento da unidade (peça 29) foi efetuada a citação/audiência dos responsáveis, nos moldes adiante:
Sr. Mário Augusto Souza Rezende (CPF XXX.791.697-XX) : promovida a citação/audiência do responsável, conforme delineado a seguir:
	Ofício
	Data do ofício
	Data de Recebimento do Ofício
	Nome do Recebedor do Ofício
	Observação
	Fim do Prazo para defesa

	0828/2019-TCU/SECEX-TCE (peça 30) 
	25/2/2019
	22/3/2019 (vide AR de peça 31) 
	Marlene Souza Rezende (XXX.037.777-XX) 
	Ofício recebido no endereço do responsável, conforme pesquisa de endereço no Sistema da Receita (peça 24) .
	9/4/2019

 M.A.S. Rezende Assessoria & Consultoria-ME (CNPJ 06.933.500/0001-62) promovida a citação da responsável, conforme delineado a seguir:
	Ofício
	Data do ofício
	Data de Recebimento do Ofício
	Nome do Recebedor do Ofício
	Observação
	Fim do Prazo para defesa

	0827/2019-TCU/SECEX-TCE (peça 29) 
	25/2/2019
	22/3/2019 (vide AR de peça 32) 
	Marlene Souza Rezende (XXX.037.777-XX) 
	Ofício recebido no endereço do responsável, conforme pesquisa de endereço no Sistema da Receita Federal (peça 23) .
	9/4/2019

Transcorrido o prazo regimental, a M.A.S. Rezende Assessoria & Consultoria-ME e o Sr. José Antônio Carlos permaneceram silentes, devendo ser considerados revéis, nos termos do art. 12, §3º, da Lei 8.443/1992.
EXAME TÉCNICO
Da validade das notificações
Preliminarmente, cumpre tecer breves considerações sobre a forma como são realizadas as comunicações processuais no TCU. A esse respeito, destacam-se o art. 179, do Regimento Interno do TCU (Resolução 155, de 4/12/2002) e o art. 4º, inciso III, § 1º, da Resolução TCU 170, de 30 de junho de 2004, in verbis:
'Art. 179. A citação, a audiência ou a notificação, bem como a comunicação de diligência, farse-ão:
I - mediante ciência da parte, efetivada por servidor designado, por meio eletrônico, fac-símile, telegrama ou qualquer outra forma, desde que fique confirmada inequivocamente a entrega da comunicação ao destinatário;
II - mediante carta registrada, com aviso de recebimento que comprove a entrega no endereço do destinatário;
III - por edital publicado no Diário Oficial da União, quando o seu destinatário não for localizado
 (...) Art. 3º As comunicações serão dirigidas ao responsável, ou ao interessado, ou ao dirigente de órgão ou entidade, ou ao representante legal ou ao procurador constituído nos autos, com poderes expressos no mandato para esse fim, por meio de:
I - correio eletrônico, fac-símile ou telegrama;
II - servidor designado;
III - carta registrada, com aviso de recebimento;
IV - edital publicado no Diário Oficial da União, quando o seu destinatário não for localizado, nas hipóteses em que seja necessário o exercício de defesa'.
Art. 4º. Consideram-se entregues as comunicações:
I - efetivadas conforme disposto nos incisos I e II do artigo anterior, mediante confirmação da ciência do destinatário;
II - realizadas na forma prevista no inciso III do artigo anterior, com o retorno do aviso de recebimento, entregue comprovadamente no endereço do destinatário;
III - na data de publicação do edital no Diário Oficial da União, quando realizadas na forma prevista no inciso IV do artigo anterior.
§ 1º O endereço do destinatário deverá ser previamente confirmado mediante consulta aos sistemas disponíveis ao Tribunal ou a outros meios de informação, a qual deverá ser juntada ao respectivo processo.'
Bem se vê, portanto, que a validade da citação via postal não depende de que o aviso de recebimento seja assinado pelo próprio destinatário da comunicação, o que dispensa, no caso em tela, a entrega do AR em 'mãos próprias'. A exigência da norma é no sentido de o Tribunal verificar se a correspondência foi entregue no endereço correto, residindo aqui a necessidade de certeza inequívoca.
Não é outra a orientação da jurisprudência do TCU, conforme se verifica dos julgados a seguir transcritos:
'São válidas as comunicações processuais entregues, mediante carta registrada, no endereço correto do responsável, não havendo necessidade de que o recebimento seja feito por ele próprio (Acórdão 3648/2013-TCU-Segunda Câmara, Relator Ministro JOSÉ JORGE) ;
É prescindível a entrega pessoal das comunicações pelo TCU, razão pela qual não há necessidade de que o aviso de recebimento seja assinado pelo próprio destinatário. Entregandose a correspondência no endereço correto do destinatário, presume-se o recebimento da citação. (Acórdão 1019/2008-TCU-Plenário, Relator Ministro BENJAMIN ZYMLER) ;
As comunicações do TCU, inclusive as citações, deverão ser realizadas mediante Aviso de Recebimento - AR, via Empresa Brasileira de Correios e Telégrafos, bastando para sua validade que se demonstre que a correspondência foi entregue no endereço correto.' (Acórdão 1526/2007-TCU-Plenário, Relator Ministro AROLDO CEDRAZ) .
A validade do critério de comunicação processual do TCU foi referendada pelo Supremo Tribunal Federal, nos termos do julgamento do MS-AgR 25.816/DF, por meio do qual se afirmou a desnecessidade da ciência pessoal do interessado, entendendo-se suficiente a comprovação da entrega do 'AR' no endereço do destinatário:
'EMENTA: AGRAVO REGIMENTAL. MANDADO DE SEGURANÇA. DESNECESSIDADE DE INTIMAÇÃO PESSOAL DAS DECISÕES DO TRIBUNAL DE CONTAS DA UNIÃO. ART. 179 DO REGIMENTO INTERNO DO TCU. INTIMAÇÃO DO ATO IMPUGNADO POR CARTA REGISTRADA, INICIADO O PRAZO DO ART. 18 DA LEI nº 1.533/51 DA DATA CONSTANTE DO AVISO DE RECEBIMENTO. DECADÊNCIA RECONHECIDA. AGRAVO IMPROVIDO.
O envio de carta registrada com aviso de recebimento está expressamente enumerado entre os meios de comunicação de que dispõe o Tribunal de Contas da União para proceder às suas intimações.
O inciso II do art. 179 do Regimento Interno do TCU é claro ao exigir apenas a comprovação da entrega no endereço do destinatário, bastando o aviso de recebimento simples.'
No caso vertente, a citação dos responsáveis se deu em endereço proveniente de pesquisa de endereço realizada no sistema CPF da Receita (peças 23 e 24) . A entrega dos ofícios citatórios (peças 29 e 30) nesses endereços ficou comprovada, consoante ARs às peças 31 e 32.
Nos processos do TCU, a revelia não leva à presunção de que seriam verdadeiras todas as imputações levantadas contra os responsáveis, diferentemente do que ocorre no processo civil, em que a revelia do réu opera a presunção da verdade dos fatos narrados pelo autor. Dessa forma, a avaliação da responsabilidade do agente não pode prescindir da prova existente no processo ou para ele carreada. 
Ao não apresentarem suas defesas, os responsáveis deixaram de produzir prova da regular aplicação dos recursos sob suas responsabilidades, em afronta às normas que impõem aos gestores públicos a obrigação legal de, sempre que demandados pelos órgãos de controle, apresentar os documentos que demonstrem a correta utilização das verbas públicas, a exemplo do contido no art. 93 do Decreto-Lei 200/67: 'Quem quer que utilize dinheiros públicos terá de justificar seu bom e regular emprego na conformidade das leis, regulamentos e normas emanadas das autoridades administrativas competentes.' 
Mesmo as alegações de defesa não sendo apresentadas, considerando o princípio da verdade real que rege esta Corte, procurou-se buscar, em manifestações dos responsáveis na fase interna desta Tomada de Contas Especial, se havia algum argumento que pudesse ser aproveitado a seu favor. No entanto, os responsáveis não se manifestaram na fase interna, não havendo, assim, nenhum argumento que possa vir a ser analisado e posteriormente servir para afastar as irregularidades apontadas.
Vale ressaltar que a pretensão punitiva do TCU, conforme Acórdão 1441/2016-TCU-Plenário, que uniformizou a jurisprudência acerca dessa questão, subordina-se ao prazo geral de prescrição indicado no art. 205 do Código Civil, que é de 10 anos, contado da data de ocorrência da irregularidade sancionada, nos termos do art. 189 do Código Civil, sendo este prazo interrompido pelo ato que ordenar a citação, a audiência ou a oitiva do responsável. No caso em exame, não ocorreu a prescrição, uma vez que a omissão da prestação de contas ocorreu em 30/1/2015 e o ato de ordenação da citação ocorreu em 21/2/2019 (peça 28) .
Em se tratando de processo em que as partes interessadas não se manifestaram acerca das irregularidades imputadas, não há elementos para que se possa efetivamente aferir e reconhecer a ocorrência de boa-fé na conduta dos responsáveis, podendo este Tribunal, desde logo, proferir o julgamento de mérito pela irregularidade das contas, conforme nos termos dos §§ 2º e 6º do art. 202 do Regimento Interno do TCU (Acórdão 2064/2011-TCU-Primeira Câmara (relator: Ubiratan Aguiar) , 6.182/2011-TCU-1a Câmara (relator: Weber de Oliveira) , 4.072/2010-TCU-1a Câmara (Relator: Valmir Campelo) , 1.189/2009-TCU-1a Câmara (Relator: Marcos Bemquerer) , 731/2008-TCU-Plenário (Relator: Aroldo Cedraz) .
Dessa forma, a M.A.S. Rezende Assessoria & Consultoria-ME (CNPJ 06.933.500/0001-62) , e o Sr. Mário Augusto Souza Rezende (CPF XXX.791.697-XX) devem ser considerados revéis, nos termos do art. 12, §3º, da Lei 8.443/1992, devendo as contas serem julgadas irregulares, condenando-os ao débito apurado e aplicando-lhes a multa prevista no art. 57/58 da Lei 8.443/1992.
	CONCLUSÃO
Conclui-se que os responsáveis devem ser considerados revéis, nos termos do art. 12, §3º, da Lei 8.443/1992, devendo as contas da M.A.S. Rezende Assessoria & Consultoria-ME (CNPJ 06.933.500/0001-62) , e do Sr. Mário Augusto Souza Rezende (CPF XXX.791.697-XX) serem julgadas irregulares, condenando-os ao débito apurado e aplicando-lhes a multa prevista no art. 57/58 da Lei 8.443/1992.
	PROPOSTA DE ENCAMINHAMENTO
Diante do exposto, submetemos os autos à consideração superior, propondo ao Tribunal:
1.3. considerar revéis a M.A.S. Rezende Assessoria & Consultoria-ME (CNPJ 06.933.500/0001-62) e o Sr. Mário Augusto Souza Rezende (CPF XXX.791.697-XX) , para todos os efeitos, dando-se prosseguimento ao processo, com fulcro no art. 12, § 3º, da Lei n. 8.443/92;
1.4. julgar irregulares, nos termos dos arts. 1º, inciso I, 16, inciso III, alínea 'a', § 2º, da Lei 8.443/1992 c/c os arts. 19 e 23, inciso III, da mesma Lei, e com arts. 1º, inciso I, 209, inciso I, 210 e 214, inciso III, do Regimento Interno/TCU, as contas da M.A.S. Rezende Assessoria & Consultoria-ME (CNPJ 06.933.500/0001-62) e do Sr. Mário Augusto Souza Rezende (CPF XXX.791.697-XX) , condenando-os ao pagamento da importância a seguir especificada [R$ 150.000,00, em 12/12/2012], atualizada monetariamente e acrescida dos juros de mora, calculada a partir da data discriminada até a data do efetiva quitação do débito, fixando-lhes o prazo de quinze dias, para que comprovem, perante o Tribunal, o recolhimento das referidas quantias ao Fundo Nacional de Cultura, nos termos do art. 23, inciso III, alínea 'a', da citada lei;
1.5. aplicar individualmente à M.A.S. Rezende Assessoria & Consultoria-ME (CNPJ 06.933.500/0001-62) e ao Sr. Mário Augusto Souza Rezende (CPF XXX.791.697-XX) a multa prevista no art. 57 da Lei 8.443/1992 c/c o art. 267 do RI/TCU, fixando-lhes o prazo de quinze dias, a contar da notificação, para que comprovem, perante o Tribunal (art. 214, III, a, do Regimento Interno do TCU) , o recolhimento da dívida aos cofres do Tesouro Nacional, atualizada monetariamente desde a data do acórdão que vier a ser proferido por este Tribunal até a do efetivo recolhimento, se pagas após o vencimento, na forma da legislação em vigor;
1.6. aplicar individualmente ao Sr. Mário Augusto Souza Rezende (CPF XXX.791.697-XX) a multa prevista no art. 58, inciso II, da Lei 8.443/1992 c/c o art. 268 do RI/TCU, fixando-lhe o prazo de quinze dias, a contar da notificação, para que comprove, perante o Tribunal (art. 214, III, a, do Regimento Interno do TCU) , o recolhimento da dívida aos cofres do Tesouro Nacional, atualizada monetariamente desde a data do acórdão que vier a ser proferido por este Tribunal até a do efetivo recolhimento, se pagas após o vencimento, na forma da legislação em vigor;
Autorizar, desde logo, a cobrança judicial das dívidas, caso não atendidas a notificação, na forma do disposto no art. 28, inciso II, da Lei 8.443/1992;
Autorizar também, desde logo, se requerido, com fundamento no art. 28, inciso I, da Lei 8.443, de 1992 c/c o art. 217, §§ 1º e 2º do Regimento Interno, o parcelamento da (s) dívida (s) em até 36 parcelas, incidindo sobre cada parcela, corrigida monetariamente, os correspondentes acréscimos legais fixando- lhes o prazo de quinze dias, a contar do recebimento da notificação, para comprovar perante o Tribunal o recolhimento da primeira parcela, e de trinta dias, a contar da parcela anterior, para comprovar os recolhimentos das demais parcelas, devendo incidir sobre cada valor mensal, atualizado monetariamente, os juros de mora devidos, no caso do débito, na forma prevista na legislação em vigor, alertando os responsáveis de que a falta de comprovação do recolhimento de qualquer parcela importará o vencimento antecipado do saldo devedor, nos termos do § 2º do art. 217 do Regimento Interno deste Tribunal;
Enviar cópia do Acórdão que vier a ser proferido ao Ministério da Cultura (MinC) e aos responsáveis, para ciência, informando que a presente deliberação, acompanhada do Relatório e do Voto que a fundamenta, está disponível para a consulta no endereço www.tcu.gov.br/acordaos, além de esclarecer que, caso requerido, o TCU poderá fornecer sem custos as correspondentes cópias, de forma impressa."
 
Enfim, por intermédio da Exma. Sra. Procuradora-Geral Cristina Machado da Costa e Silva, o MPTCU anuiu, em cota singela (Peça 36) , à referida proposta da unidade técnica. 
	É o Relatório.

não há.

Procuradora-Geral Cristina Machado da Costa e Silva.

TOMADA DE CONTAS ESPECIAL. LEI ROUANET. OMISSÃO NO DEVER DE PRESTAR CONTAS. CITAÇÃO. REVELIA. CONTAS IRREGULARES. DÉBITO. MULTA.

TOMADA DE CONTAS ESPECIAL (TCE)

Secretaria de Controle Externo de Tomada de Contas Especial (Secex-TCE).

Trata-se de tomada de contas especial instaurada pelo então Ministério da Cultura (MinC) em desfavor da M.A.S Rezende Assessoria & Consultoria - ME, como entidade beneficiária, e do Sr. Mário Augusto Souza Rezende, diante da omissão no dever de prestar contas e da não comprovação da boa e regular aplicação dos recursos captados pela Lei Rouanet (Pronac 12-6925) para a implementação do projeto intitulado como "Estação Multicultural" por meio da realização de dois eventos no período de Natal em duas comunidades no Rio de Janeiro - RJ, tendo a captação dos aludidos recursos sido realizada sob o valor de R$ 150.000,00 em face do valor máximo autorizado de R$ 201.150,99, durante o período de 22/11 a 31/12/2012.
No âmbito do TCU, a despeito da regular citação, os responsáveis deixaram transcorrer in albis o prazo para a apresentação das suas defesas, passando à condição de revéis, nos termos do art. 12, § 3º, da Lei nº  8.443, de 1992.
De toda sorte, após a análise final do feito, a Secex-TCE propôs a irregularidade das contas dos responsáveis para condená-los em débito e em multa, tendo o MPTCU anuído a essa proposta.
Incorporo os pareceres da unidade técnica e do MPTCU a estas razões de decidir.
Bem se sabe que prestar contas, com a devida e correta comprovação da boa e regular aplicação dos valores, é dever de todos aqueles a quem sejam confiados os recursos federais, por força do art. 70, parágrafo único, da Constituição de 1988 e do art. 93 do Decreto-Lei nº 200, de 25 de fevereiro de 1967 (v.g.: Acórdão 2439/2010-TCU-Plenário, Acórdão 5929/2011-TCU-Primeira Câmara, e Acórdão 1544/2008-TCU-Segunda Câmara) .
Por essa linha, a omissão no dever de prestar contas, com a ausência de comprovação da boa e regular aplicação dos recursos transferidos, configurou a ofensa não só às regras legais, mas também aos princípios basilares da administração pública, já que, ao final e ao cabo, o gestor deixou de prestar satisfação à sociedade sobre o efetivo emprego dos recursos postos sob a sua responsabilidade, dando ensejo, inclusive, à presunção legal de dano ao erário pela integralidade dos valores captados, diante das evidências de não aplicação dos valores com o desvio dos recursos federais, e, assim, mostra-se adequada a proposta de condenação em débito e em multa.
Não se vislumbra, enfim, a prescrição da pretensão punitiva do TCU no presente caso concreto, nos termos do Acórdão 1441/2016-TCU-Plenário, já que não houve o transcurso de mais de dez anos entre a ordem para a citação no âmbito do TCU, em 21/02/2019 (Peça 28) , e a data fatal para a prestação de contas final do aludido projeto cultural, em 31/01/2015, por força do art. 75, § 1º, da Instrução Normativa nº 01, de 2013, do então Ministério da Cultura.
Ocorre que, por meio do aludido Acórdão 1441/2016-TCU-Plenário proferido na Sessão Extraordinária de 8/6/2016, o TCU firmou o seu entendimento no sentido de que a prescrição da pretensão punitiva deve seguir a regra geral do prazo decenal, contado a partir do fato, em linha com o art. 205 do Código Civil brasileiro, interrompendo-se a contagem do aludido prazo com a ordem de citação, nos termos do art. 240, caput, da Lei nº 13.105 (Código Processual Civil) , de 2015.
Sem prejuízo, entretanto, do respeito a esse entendimento do Tribunal, reitero a minha ressalva já registrada em vários outros julgados do TCU no sentido de que, na ausência de lei específica, o TCU não deveria aplicar qualquer prazo prescricional sobre a referida pretensão punitiva ou, então, na pior das hipóteses, o Tribunal deveria aplicar a regra prescricional fixada pela Lei nº  9.873, de 1999, não só porque ela trata diretamente de prescrição no âmbito do direito administrativo sancionador, mas também porque, entre outras medidas, a aludida lei manda aplicar o prazo prescricional penal, quando a infração administrativa também configure crime, além de determinar expressamente que, no caso de ilícito continuado ou permanente, a contagem do prazo se inicie no dia da cessação do aludido ilícito.
A despeito, pois, de registrar essa minha posição pessoal, pugno pela pronta aplicação da multa legal em desfavor dos aludidos responsáveis, submetendo-me, então, ao entendimento fixado pelo TCU no âmbito do aludido Acórdão 1441/2016-TCU-Plenário.
Entendo, portanto, que, nos termos do art. 16, III, "a" e "b", da Lei nº  8.443, de 1992, o TCU deve julgar irregulares as contas de Mário Augusto Souza Rezende para condená-lo, em solidariedade com a M.A.S Rezende Assessoria & Consultoria - ME, ao pagamento do débito apurado nos autos, além de lhes aplicar individualmente a multa prevista no art. 57 da Lei nº 8.443, de 1992.
	Ante o exposto, voto pela prolação do Acórdão ora submetido a este Colegiado.
TCU, Sala das Sessões, em 18 de junho de 2019.
Ministro-Substituto ANDRÉ LUÍS DE CARVALHO 
Relator